【裁判字號】    89,訴,30
【裁判日期】    891031
【裁判案由】    地價稅
【裁判全文】
臺中高等行政法院判決                                八十九年度訴字第三○號
                              .
    原      告  甲○○
    代  表  人  乙○○
    訴訟代理人  丙○○
                丁○○
右當事人間因地價稅事件，原告不服財政部中華民國八十九年五月十一日台財訴第0
000000000號再訴願決定，提起行政訴訟。本院判決如左：
    主  文
原告之訴駁回。
訴訟費用由原告負擔。
    事  實
一、事實概要：緣原告所有坐落台中縣大里市○○段八、一二六之一、一二六之六、
    一二九、一三０、一四一、一四二、一四五及三八五等地號計九筆土地，核屬台
    中縣第九期大里（二）市地重劃土地範圍，被告機關所屬大屯分處乃據台中縣政
    府函送「台中縣第九期大里（二）市地○○區○里市○○段重劃前後土地分配清
    冊」，及依土地稅減免規則第十七條規定將其土地稅減半徵收二年，併同原告未
    異議大里市○○段二六二地號等五筆土地，核定其八十七年地價稅共計新台幣（
    下同）三六九、四八三元。原告不服申請復查，因系爭土地之減免面積有誤，經
    被告以八十八年四月十六日八八中縣稅法字第八八一０一七一二號復查決定，將
    原核定地價稅三六九、四八三元撤銷，改核定系爭土地併同原告未異議之大里市
    ○○段二六二地號等五筆土地八十七年地價稅共計三一八、０四八元，原告就該
    復查決定表示不服乃提起訴願，仍遭訴願機關臺灣省政府以八十八年八月十八日
    八八府訴字第一五八六五八號訴願決定，駁回原告之訴願，原告仍表不服提起再
    訴願，亦為再訴願機關財政部以八十九年五月十一日台財訴字第０八九一三五四
    八六八號再訴願決定，駁回原告之再訴願，始提起本件訴訟。
二、兩造聲明：
    (一)原告聲明求為判決：複查決定之處分、訴願決定及再訴願決定均撤銷。
    (二)被告聲明求為判決：駁回原告之訴。
三、兩造之爭點：關於土地稅減免規則第十七條後段所稱「完成之日」之認定，應以
                區段徵收或重劃之地籍測量、土地登記、工程驗收及土地交接等項
                工作均完成之日為準。惟前開市地重劃之各項工作，其中所謂工程
                驗收，究係以重劃區整體公共設施之工程全部完成時，始謂工程驗
                收完成之日，抑或僅以原告土地所在之工區之公共工程完成，即謂
                工程驗收完成。
  甲、原告主張之理由：
      1.緣原告所有坐落台中縣大里市○○段八、一二六之一、一二六之六、一二九
        、一三０、一四一、一四二、一四五及三八五等地號計九筆土地，核屬台中
        縣第九期大里（二）市地重劃土地範圍，被告機關所屬大屯分處乃據台中縣
        政府函送「台中縣第九期大里（二）市地○○區○里市○○段重劃前後土地
        分配清冊」，及依土地稅減免規則第十七條規定將其土地稅減半徵收二年，
        併同原告未異議大里市○○段二六二地號等五筆土地，核定其八十七年地價
        稅共計新台幣（下同）三六九、四八三元。原告不服申請復查，因系爭土地
        之減免面積有誤，經被告以八十八年四月十六日八八中縣稅法字第八八一０
        一七一二號復查決定，將原核定地價稅三六九、四八三元撤銷，改核定系爭
        土地併同原告未異議之大里市○○段二六二地號等五筆土地八十七年地價稅
        共計三一八、０四八元，原告就該復查決定不服，乃循序提起一再訴願，仍
        遞遭決定駁回。
      2.按「區段徵收或重劃地區內土地，於辦理期間致無法耕作或不能為原來之使
        用而無收益者，其地價稅或田賦全免；辦理完成後，自完成之日起其地價稅
        或田賦減半徵收二年。」、「合於第七條至第十七條規定申請減免地價稅或
        田賦者，應於每（期）開徵四十日前開始申請；逾期申請者，自申請之次年
        （期）起減免。減免原因消滅，自次年（期）恢復徵收。」土地稅減免規則
        第十七條及第二十四條第一項分別定有明文。次按土地稅減免規則第十七條
        後段所稱「完成之日」之認定，應以區段徵收或重劃之地籍測量、土地登記
        、工程驗收及土地交接等項工作均完成之日為準，亦經財政部八十七年七月
        十五日台財稅第八七０四七三九八二號函釋在案。且依內政部八十一年八月
        二十六日修正發布市地重劃實施辦法時，於第五條之修正說明時亦曾敘明「
        重劃完成係指辦理地籍測量、土地登記、工程驗收、實地指界及交接土地等
        各項工作完成，新分配土地所有權人始能管理、使用、收益。故土地稅減免
        規則第十七條後段所稱之完成之日宜認定為區段徵收或重劃之地籍測量、土
        地登記、工程驗收、土地交接等各項工作均完成之日，此亦有內政部八十七
        年六月三十日台（87）內地字第八七０六六九六號函均載明此旨。此均有財
        政部八十七年七月十五日台財稅字第八七０四七三九八二號函釋之主旨及說
        明欄第二段詳述如上，有該財政部函釋影本一份書可參。然前開市地重劃之
        各項工作，其中所謂「工程驗收」，究係以重劃區整體公共設施之工程全部
        完成時，始謂工程驗收完成之日？抑或僅以原告鄰地之公共設施工程完成，
        即合於前開財政部、內政部函釋所謂之工程驗收完成？此為本件最重要之爭
        點。
      3.被告固辯稱﹕原告所有之前述台中縣大里市○○段之九筆土地：土地登記工
        作完成之日期：大忠段八地號之登記日期為八十六年七月二十五日，同段一
        二六、一二九、一三０、一四一、一四二及一四五地號其土地登記日期為八
        十六年一月三日，同段三八五地號之土地登記日期為八十五年十二月三十一
        日。地籍測量及土地交接完成之日期﹕大忠段八地號交接日期為八十六年六
        月十八日，同段一二六、一二九、一三０地號土地交接日期為八十五年十一
        月二十七日，同段一四一、一四二、一四五地號土地交接日期為八十五年十
        月十五日，同段三八五地號土地交接日期為八十五年十月十八日。被告且以
        大忠段地號之重劃區工程驗收完成之日期為八十五年九月四日，爰依首揭函
        釋及法條規定，認定系爭九筆土地之地籍測量、土地登記、工程驗收及土地
        交接等各項工作最後完成之日﹕大忠段八地號為八十六年七月二十五日、同
        段一二六之一、一二六之六、一二九、一三０、一四一、一四二、一四五地
        號為八十六年一月三日，另同段三八五地號為八十五年十二月三十一日，是
        以就系爭土地中大忠段八、一二六之一、一二六之六、一二九、一三０、
        一四一、一四二、一四五地號等地八十六年地價稅應免予徵收，自八十七年
        起恢復徵收並減半徵收二年﹔另同段三八五地號應自八十六年起恢復徵收地
        價稅並減半徵收二年，並無違誤云云。惟查大里二期市地重劃區內，於本件
        申請復查之時，仍有大元國民小學東西向四十米之德芳南路、大里溪旁南北
        向之元堤路及大里市農會本會後南北向之爽文路均尚未完成，就此亦有台中
        縣政府八十七年四月二十日八七府地劃字第九五一五三號函可參，且依該函
        所示，台中縣政府確實坦認該市地重劃區○○道路尚未完工﹔復據被告亦曾
        函詢台中縣政府重劃工程是否完成，經台中縣政府以八十八年三月三日八八
        府地劃字第六六七七０號函復﹕「（該重劃區內）第五、六、七鄰里因較晚
        發包施工，尚未完成工程驗收。... 廖君（原告）陳書重劃區○○○道路未
        完成一節，係指第五、六、七鄰里部分之道路... 」，亦足認該重劃區○○
        道路於原告申請復查之際，確實尚未完工﹔再以原告於八十九年四月間在重
        劃區內大元國民小學旁德芳南路之路口處所拍攝之照片三張，更徵該道路竟
        迄今尚未完工，四十米道路仍僅餘十米得以通行，且人行道完全封閉，致大
        元國民小學學童上、下學經過該道路時，險象環生，使重劃區內居民之生命
        、身體安全受有極大之威脅。更況原告所有台中縣大里市○○段之九筆土地
        與德芳南路間，分別相隔之距離僅為二百公尺至五百公尺之間。更見德芳南
        路、元堤路及爽文路均屬原告日常通行必須使用之道路，竟台中縣政府僅將
        重劃區中部分區域之公共設施工程先行完成，迅將該區域內土地交付並登記
        ，隨即通知被告機關課賦地價稅，無視於重劃區內整體公共設施仍未完成，
        對於區域內居民就土地使用收益造成極大之妨礙，更且台中縣政府就該未完
        成之公共設施竟長期任憑置於施工狀態，無視對於重劃區居民之重大損失，
        僅亟欲早日向該等居民課徵稅捐，此豈符土地稅減免規則第十七條之規定。
      4.其次，答辯意旨認重劃工程為分區辦理，原告所有土地坐落重劃區第一工區
        ，且該工區工程驗收日期係於八十五年九月四日，另就原告所指各項道路係
        分屬第五、六、七鄰部分之道路，逕認與已完成工程之工區無關云云。然遍
        查土地法第六章土地重劃、平均地權條例第五十六條以下之土地重劃規定以
        及市地重劃實施辦法之各項重劃相關規定中，從未就重劃工程實施中工區之
        劃分有任何規定，更未就工區劃分後各工區權利義務關係可為不同之處置有
        任何之規定，由是可知所謂「工區」之劃分，無非主管機關為便於完成重劃
        區內各項公共設施，而劃分為各個區域，分別招標，各自完成區域內之各項
        公共設施，是謂「工區」，此乃為重劃區內工程施行之便利而有此工區之劃
        分，而與重劃區內居民之權益，應屬無關。豈料主管機關竟以工區內公共設
        施工程之先後完成，而作為地價稅減免時點認定之不同標準，致愈早完成之
        工區，其居民將愈早開始為地價稅之課徵，較晚完成之工區，該區域內之居
        民課徵地價稅之時點較晚為之，然而主管機關卻未慮及愈早完成之工區，即
        周遭仍多有未完成工區之公共設施亦尚未完成之情形，對於其土地之使用收
        益，非但不能謂無影響，更且該已完成工區之居民尚須忍受周遭工程繼續施
        工之塵土、噪音、不便、甚至危險，而此皆屬土地稅減免規則所慮及之地價
        稅減免之因由，台中縣政府竟於僅完成重劃區內部分區域之部分公共設施，
        即急欲要被告機關對於該僅部分完成區域內之居民課徵地價稅，非但使提早
        完成工程之工區內居民，與較晚完成工區工程之居民，相較之下無法享有完
        整公共設施者反須提早繳納地價稅，得以享有完整公共設施之人反而較晚繳
        納地價稅，其於理不公，實有違平等原則外，且以非法定制度，僅為工程施
        行便利而劃分之「工區」，竟作為重劃區內居民土地稅減免時點之標準，致
        原告須因此不能再享有土地減免之利益，不僅有違土地稅減免規則之規定及
        其立法本旨，復與法治國家之法律保留原則之精神相左。
      5.再者，平均地權條例第六十條第一項及第三項規定：「依本條例規定實施市
        地重劃時，重劃區內供公共使用之道路、溝渠、兒童遊樂場、鄰里公園、廣
        場、綠地、國民小學、國民中學、停車場、零售市場等十項用地，除以原公
        有道路、溝渠、河川及未登記地等四項土地抵充外，其不足土地及工程費用
        、重劃費用與貸款利息，由參加重劃土地所有權人按其土地受益比例共同負
        擔，並以重劃區內未建築土地折價抵付。如無未建築土地者，改以現金繳納
        。其經限期繳納而逾期不繳納者，得移送法院強制執行。」﹔「依第一項規
        定抵價抵付共同負擔之土地，其合計面積以不超過各該重劃區總面積百分之
        四十五為限。但經重劃區內私有土地所有權人半數以上且其所有土地面積超
        過區內私有土地總面積半數之同意者，不在此限。」第六十條之一第一項亦
        明定﹕「重劃區內之土地扣除前條規定折價抵付共同負擔之土地後，其餘土
        地仍依各宗土地地價數額比例分配與原土地所有權人。但應分配土地之一部
        或全部因未達最小分配面積標準，不能分配土地者，得以現金補償之。」又
        市地重劃實施辦法第二十一條第一項、第二項規定﹕「土地所有權人依本條
        例第六十條規定，應共同負擔之項目如左：    公共設施用地負擔：指重劃
        區內供公共使用之道路、溝渠、兒童遊樂場、鄰里公園、廣場、綠地、國民
        小學、國民中學、停車場、零售市場等十項用地，扣除重劃區○○○○道路
        、溝渠、河川及未登記地等土地後，由參加重劃土地所有權人按其土地受益
        比例所算得之負擔。費用負擔﹕指工程費用、重劃費用及貸款利息，由參加
        重劃土地所有權人依其土地受益比例，按評定重劃後地價折價抵付之負擔。
        」﹔「前項第一款所稱重劃區內供公共使用之道路，包括道路之安全島、綠
        帶及人行步道﹔所稱重劃區內供公共使用之溝渠，指依都市計畫法定程序所
        劃設供重劃區內公共使用之排水用地。」同法第二十二條及第二十三條亦規
        定﹕「重劃區內已建築土地之所有權人，如尚有其他未建築土地者，其重劃
        負擔應依本條例第六十條第一項規定，以未建築土地折價抵付，不得改以現
        金繳納。公有土地亦同。公有土地依前項規定辦理後如尚有賸餘土地」依第
        三十二條及第三十三條規定辦理指配。」；「依本條例第六十條第三項規定
        ，重劃區折價抵付共同負擔之土地，合計面積已達百分之四十五，而區內尚
        有同法條第一項規定之其他公共用地未計入負擔者，得經區內私有土地所有
        權人半數以上且其所有土地面積超過區內私有土地總面積半數之同意，納入
        重劃共同負擔，不受本條例施行細則第八十三條負擔順序之限制。重劃區供
        公共使用之十項用地以外之公共設施用地，非經重劃區全體土地所有權人之
        同意，不得列為共同負擔。」是依前開平均地權條例及市地重劃辦法之規定
        以觀，本件台中縣第九期大里（二）市地重劃實施時，重劃區內各該土地之
        所有權人依法均須共同負擔供公共使用之道路、溝渠、兒童遊樂場、鄰里公
        園、廣場、綠地、國民小學、國民中學、停車場、零售市場等之各公共設施
        所需之用地，且就市地重劃所需之各項費用（包括公共設施設置之工程費）
        亦須由含原告在內之全體土地所有權人共同負擔，初無所謂「工區」之分。
        換言之，依平均地權條例及市地重劃實施辦法之規定而言，重劃區內重劃區
        內各項抵費地及工程費用之負擔均係由區內全體之土地所有權人共同負擔之
        ，並無依所謂「工區」分別負擔之規定，是以，本件中所謂之「工程完成」
        自原告依法亦須負擔所有重劃區內公共設施用地及工程費用之觀點觀之，應
        係指全重劃區之公共設施工程完成者而言，故被告機關依土地稅減免規則第
        十七條之規定，自應俟重劃區之所有之公共設施工程均完成時，始得徵收地
        價稅，其情至明。
      6.更況，依台中縣政府為重劃區公共設施工程施工之便利所劃分之工區，如因
        招標、發包及工程進度之先後，以致各工區之完成有所不同時，亦可能造成
        先行完成之工區○○○道路有所阻滯，或排水設施尚朱暢通，或附近學校尚
        未完成之情事，使其工區內之工程雖已完成但實無法為其土地之使用收益權
        益之情事，尤其，如聯外道路尚未完成，而使該工程已完成之工區竟形成根
        本無法對外交通之袋地時，可否僅以該工區內公共設施已完成，且土地交付
        並登記完成，即逕對該較早完成之工區居民課徵地價稅，則對於該工程較早
        完成之工區居民顯屬不平，自此更徵，土地稅減免規則第十七條後段所稱「
        完成之日」之認定，其中工程驗收完成日期之認定，應以全部重劃區之整體
        公共設施工程之驗收完成為工程驗收完咸之日，不得竟以無法律依據僅為施
        工發包便利之工區作劃分標準，祇要該工區內之部分公共設施完成，即認定
        工程驗收完成，無視於未完成工程部分之工區，對於居民土地使用收益之損
        害，猶有甚者，更有部分公共設施竟長期任憑其處於施工狀態，其對重劃區
        居民權益所致之損害，莫此為甚。從而，認定土地稅減免規則第十七條後段
        所稱「完成之日」，自應以全部重劃區整體公共設施工程之驗收完成為標準
        ，而與無法律依據之工區劃分無關，始符該規則之立法意旨。
      7.復依八十二年二月十五日發布之行政院暨所屬各級行政機關訴願審議委員會
        審議規則第九條規定，訴願會會議之決議，以委員過半數之出席，出席委員
        過半數之同意行之，並得將不同意見載入記錄，以備查考。出席委員同意與
        不同意意見人數相等時，取決於主席。惟查，依臺灣省政府及財政部檢送鈞
        院之訴願及再訴願卷證，均僅有三名審查委員表明同意訴願決定之結論，全
        然未見訴願會會議之會議紀錄，更無法判明該等訴願決議究有無作成符合上
        開審議規則之決議之任何證據，又未就是否有委員之不同意見載入紀錄加以
        表明，此等皆為訴願及再訴願程序違法之瑕疵，復有於再訴願程序中，趙寶
        珍委員根本未出席再訴願決議之會議，竟於再訴願卷附之再訴願案件提要表
        上，表明其「同意駁回」，則其既未出席再訴願審議之會議，其自無從參與
        是否同意或不同意決議，則再訴願卷證中更僅有二名委員表明同意駁回之結
        論，其他多數委員之意見如何，完全不知，在在益顯訴願及再訴願顯有違法
        。
      8.末查，土地稅減免規則第十七條規定：「區段徵收或重劃地區內土地，於辦
        理期間致無法耕作或不能為原來之使用而無收益者，其地價稅或田賦全免﹔
        辦理完成後，自完成之日起其地價稅或田賦減半徵收二年。」其立法之本旨
        乃因重劃區內之土地在重劃期間，無法利用該土地﹔而重劃完成後，仍須由
        地主經相當期間之重建始得恢復過去之利用，故規定於重劃期間內免徵地價
        稅，辦理完成後地價稅減半徵收二年。實則，重劃區內之土地所有權人非僅
        於重劃期間無法利用土地及重劃後須相當期間復原始得正常利用，而係早在
        重劃前之相當期間內，即已無法正常利用土地，土地稅減免規則未顧及於此
        而對就重劃前之地價稅予以酌情減免，對於土地所有權人之保障已有未盡，
        今原復查機關僅為提早對於重劃區內之土地所有權人課徵地價稅，即無視重
        劃區內公共設施尚未完成之事實，以劃分工區之方式，將工程驗收完成日期
        之認定，狹義解釋為依無法律依據之部分工區工程完成即屬之，無視於重劃
        區整體公共設施對於居民權益之影響，此非但有違土地稅減免規則之立法意
        旨，更致各工區工程完成早晚之不同，致居民負擔稅捐待遇互異，亦與平等
        原則顯不相合，訴願機關及再訴願機關就此亦全無斟酌，竟駁回原告訴願及
        再訴願之申請，為此特懇請鈞院明察上開各節，賜判決將原復查決定之處分
        、訴願決定及再訴願決定均予撤銷，用保原告之合法權益，實感德便。
  乙、被告答辯之理由：
      1.按「區段徵收或重劃地區內土地，於辦理期間致無法耕作或不能為原來之使
        用而無收益者，其地價稅或田賦全免；辦理完成後，自完成之日起其地價稅
        或田賦減半徵收二年。」、「合於第七條至第十七條規定申請減免地價稅或
        田賦者，應於每（期）開徵四十日前提出申請；逾期申請者，自申請之次年
        （期）起減免。減免原因消滅，自次年（期）恢復徵收。」分別為土地稅減
        免規則第十七條及第二十四條第一項所明定。次按「××縣××市自辦市地
        重劃，經核自七十三年五月三十一日起一年為重劃期間，其土地稅之減免期
        間，如經查明符合土地稅減免規則第十七條第一項（現行規則第十七條前項
        ）規定者，七十三年及七十四年地價稅免徵。又該重劃土地合於同條第二項
        （現行規則同條後段）規定者，七十五年及七十六年地價稅減半徵收。」、
        「土地稅減免規則第十七條後段所稱『完成之日』之認定，應以區段徵收或
        重劃之地籍測量、土地登記、工程驗收及土地交接等各項工作均完成之日為
        準．．．。」亦分別為財政部七十四年五月二十八日台財稅第一六六八二號
        函及八十七年七月十五日台財稅第八七０四七三九八二號函釋在案。
      2.卷查原告所有坐落大里市○○段八、一二六之一、一二六之六、一二九、一
        三０、一四一、一四二、一四五、三八五地號等九筆土地（一二六之一、一
        二六之六地號係於八十六年四月二十一日由一二六地號分割），核屬台中縣
        第九期大里（二）市地重劃土地範圍，案經被告函請大里市地重劃案之主辦
        單位查明本案系爭土地重劃完成之日期，查核結果分述如下：土地登記工作
        完成之日期：經台中縣政府以八十七年二月十一日八七府地劃字第二八二六
        ０號函復：「．．．  土地登記日期，大忠段一二六、一二九地號為八十六
        年一月三日。」另依土地登記簿謄本所載大忠段八地號土地登記日期為八十
        六年七月二十五日，同段一三０、一四一、一四二及一四五地號土地登記日
        期為八十六年一月三日，同段三八五地號土地登記日期為八十五年十二月三
        十一日。地籍測量及土地交接工作完成之日期：經台中縣政府以八十七年八
        月十八日八七府地劃字第二一０一四一號函復：「．．．查市地重劃實施辦
        法第四十四條規定：『重劃土地辦竣地籍測量後，主管機關應將重劃前後土
        地分配清冊及重劃後土地分配圖等資料送由該管登記機關逕為辦理權利變更
        登記。』、第五十一條：『重劃土地完成地籍測量後，主管機關應以書面通
        知土地所有權人及使用人定期到場接管。』．．．次查大忠段．．．土地交
        接日期．．．一二六、一二九地號為八十五年十一月二十七日．．．。」，
        另以八十七年十月二十九日八七府地劃字第二八一四六一號函復大忠段八地
        號土地交接日期為八十六年六月十八日，同段一三０地號土地交接日期為八
        十五年十一月二十七日，同段一四一、一四二、一四五地號土地交接日期為
        八十五年十月十五日，同段三八五地號土地交接日期為八十五年十月十八日
        。工程驗收工作完成之日期：經台中縣政府以八十七年十月十三日八七府地
        劃字第二六九一二０號函復：「．．．查大忠段等地號之重劃區驗收日期為
        八十五年九月四日．．．。」
      3.依財政部八十七年七月十五日台財稅第八七０四七三九八二號函釋，本案系
        爭土地重劃完成之日應以上述各項工作最後完成之日期認定之。準此，系爭
        九筆土地之地籍測量、土地登記、工程驗收及土地交接等各項工作最後完成
        之日：大忠段八地號為八十六年七月二十五日，同段一二六之一、一二六之
        六、一二九、一三０、一四一、一四二、一四五地號為八十六年一月三日，
        另同段三八五地號為八十五年十二月三十一日。爰依首揭函釋及法條規定，
        本案系爭土地中大忠段八、一二六之一、一二六之六、一二九、一三０、一
        四一、一四二、一四五地號八十六年之地價稅應免予徵收，自八十七年起恢
        復徵收並減半徵收二年，另同段三八五地號應自八十六年起恢復徵收地價稅
        並減半徵收二年；是以，本案系爭土地依土地稅法減免規則第十七條規定其
        八十七年地價稅減半徵收，並無違誤。惟經核對原告八十七年地價稅課稅明
        細表部分資料有誤，應更正為大忠段八、一二六之一、一二六之六地號騎樓
        用地減免原因代號為「Ａ」全免，減免面積分別為四七平方公尺、一九．二
        平方公尺、一九．二平方公尺，大忠段一四二地號面積為二、二二七．三０
        平方公尺，減半徵收之面積應為一、一一三．六五平方公尺，系爭土地減徵
        及免徵面積共計四、二一三．三五平方公尺，是原核定其八十七年地價稅共
        計三六九、四八三元應予撤銷，改核定系爭土地併同原告未異議之大里市○
        ○段二六二地號等五筆土地八十七年地價稅共計三一八、０四八元，並無違
        誤。
      4.至原告主張其所有大里市○○段一二九地號等土地係位於大里市二期重劃區
        內，被告將工程驗收完成日期之認定，狹義解釋為無法律依據之部分工區工
        程完成即屬之，無視於重劃區公共設施對於居民權益之影響．．云云，查本
        案經被告以八十八年二月二十五日中縣稅法字第八八００五五二八號函請臺
        中縣政府就原告主張釋明系爭大里市○○段一二九地號等九筆土地是否確已
        重劃完成，經縣政府以八十八年三月三日八八府地劃字第六六七七０號函復
        ：「查本縣大里（二）市地重劃工程為分區○○○○○段八、一二六、一二
        九、一三０、一四一、一四二、一四五、三八五等地號係屬座落第一工區。
        」另以八十八年二月三日八八府地劃字第二五五七七號函復：「．．．該工
        區重劃工程驗收日期為八十五年九月四日（第二、三工區亦於同年完成工程
        驗收），另第五、六、七鄰里因較晚發包施工，尚未完成工程驗收。．．．
        廖君陳書重劃區○○○道路未完成一節，係指第五、六、七鄰里部分之道路
        ．．．系爭土地座落之工區皆已完成上開辦法（指內政部八十七年十二月九
        日台內地字第八七七八六八九號函令修正市地重劃實施辦法）列舉之各項工
        作．．．尚難認有妨礙土地所有權人管理、使用、收益之行使。」故原告所
        訴，核不足採。綜上所陳，本訴訟案為無理由，不足採據，謹請依法駁回以
        維稅政。
    理  由
一、本件原告之訴訟代理人高師大律師以臺灣省政府及財政部之訴願及再訴願卷，均
    僅有三名審查委員表明同意訴願決定之結論，未見訴願會會議之會議紀錄，更無
    法判明該等訴願決議究有無作成符合行政院暨所屬各級行政機關訴願審議委員會
    審議規則之決議之任何證據，又未就是否有委員之不同意見載入紀錄加以表明，
    此等皆為訴願及再訴願程序違法之瑕疵，復有於再訴願程序中，趙寶珍委員根本
    未出席再訴願決議之會議，竟於再訴願卷附之再訴願案件提要表上，表明其「同
    意駁回」，則其既未出席再訴願審議之會議，其自無從參與是否同意或不同意決
    議，則再訴願卷證中更僅有二名委員表明同意駁回之結論，其他多數委員之意見
    如何，完全不知，在在益顯訴願及再訴願顯有違法。惟查臺灣省政府及財政部之
    訴願及再訴願程序，均由三位委員先行審查，再付之表決，本件並均經出席委員
    表決通過駁回訴願及再訴願，並均未載有不同意見，此有各該訴願審議會決議附
    卷可稽，訴願及再訴願程序並無違法之瑕疵。至於再訴願程序中，趙寶珍委員係
    在財政部再訴願案件審查表上審查意見欄內表明其「同意駁回」，其並未出席再
    訴願決議之會議，亦未於再訴願卷附之再訴願案件提要表上，表明「同意駁回」
    ，原告之訴訟代理人認趙寶珍委員於再訴願案件提要表上，表明「同意駁回」，
    顯有誤會，合先敘明。
二、按「區段徵收或重劃地區內土地，於辦理期間致無法耕作或不能為原來之使用而
    無收益者，其地價稅或田賦全免；辦理完成後，自完成之日起其地價稅或田賦減
    半徵收二年。」土地稅減免規則第十七條定有明文。且依內政部八十一年八月二
    十六日修正發布市地重劃實施辦法時，於第五條之修正說明時亦曾敘明「重劃完
    成係指辦理地籍測量、土地登記、工程驗收、實地指界及交接土地等各項工作完
    成，新分配土地所有權人始能管理、使用、收益。」此有財政部八十七年七月十
    五日台財稅字第八七０四七三九八二號函釋之說明欄第二段說明在案，有該財政
    部函釋影本一份附原處分卷可參。是故重劃是否完成除指辦理地籍測量、土地登
    記、工程驗收、實地指界及交接土地等各項工作完成外，其重點在於新分配土地
    所有權人是否能有效管理、使用、收益。本件原告所有坐落台中縣大里市○○段
    之土地，所在之工區其工程驗收日期為八十五年九月四日，而原告所有系爭土地
    位於中興路國光路之間，原告可利用該兩條舊有之通衢大道出入，已如前述，復
    為原告所不爭執。則就原告所有坐落之土地而言，並無不能管理、使用、收益之
    情形，從而被告依據前開法規及函釋之意旨，分別自八十六及八十七年度起減半
    徵收地價稅二年，自無不合。至於原告所稱之台中縣大里市○○○路、元堤路、
    爽文路尚有部分道路工程尚未完成，整個重劃區之工程尚未完成，不得徵土地稅
    云云。惟原告所指上開道路，均在台中縣大里市○○路與國光路之外，距離原告
    之土地尚有二百公尺至五百公尺之遠，並不影響所有土地之管理、使用、收益，
    其主張自非可採。
三、經查原告所有坐落大里市○○段八、一二六之一、一二六之六、一二九、一三０
    、一四一、一四二、一四五、三八五地號等九筆土地（一二六之一、一二六之六
    地號係於八十六年四月二十一日由一二六地號分割），核屬台中縣第九期大里（
    二）市地重劃土地範圍，案經被告函請大里市地重劃案之主辦單位查明本案系爭
    土地重劃完成之日期，查核結果分述如下：１土地登記工作完成之日期：經台中
    縣政府以八十七年二月十一日八七府地劃字第二八二六０號函復：「．．．  土
    地登記日期，大忠段一二六、一二九地號為八十六年一月三日。」另依土地登記
    簿謄本所載大忠段八地號土地登記日期為八十六年七月二十五日，同段一三０、
    一四一、一四二及一四五地號土地登記日期為八十六年一月三日，同段三八五地
    號土地登記日期為八十五年十二月三十一日。２地籍測量及土地交接工作完成之
    日期：經台中縣政府以八十七年八月十八日八七府地劃字第二一０一四一號函復
    ：「．．．查市地重劃實施辦法第四十四條規定：『重劃土地辦竣地籍測量後，
    主管機關應將重劃前後土地分配清冊及重劃後土地分配圖等資料送由該管登記機
    關逕為辦理權利變更登記。』、第五十一條：『重劃土地完成地籍測量後，主管
    機關應以書面通知土地所有權人及使用人定期到場接管。』．．．次查大忠段．
    ．．土地交接日期．．．一二六、一二九地號為八十五年十一月二十七日．．．
    。」，另以八十七年十月二十九日八七府地劃字第二八一四六一號函復大忠段八
    地號土地交接日期為八十六年六月十八日，同段一三０地號土地交接日期為八十
    五年十一月二十七日，同段一四一、一四二、一四五地號土地交接日期為八十五
    年十月十五日，同段三八五地號土地交接日期為八十五年十月十八日。工程驗收
    工作完成之日期：經台中縣政府以八十七年十月十三日八七府地劃字第二六九一
    二０號函復：「．．．查大忠段等地號之重劃區驗收日期為八十五年九月四日．
    ．．。」有被告原處分卷內附件一至附件八之文件可資佐證。依財政部八十七年
    七月十五日台財稅第八七０四七三九八二號函釋，本案系爭土地重劃完成之日應
    以上述各項工作最後完成之日期認定之。準此，系爭九筆土地之地籍測量、土地
    登記、工程驗收及土地交接等各項工作最後完成之日：大忠段八地號為八十六年
    七月二十五日，同段一二六之一、一二六之六、一二九、一三０、一四一、一四
    二、一四五地號為八十六年一月三日，另同段三八五地號為八十五年十二月三十
    一日。爰依首揭函釋及法條規定，本案系爭土地中大忠段八、一二六之一、一二
    六之六、一二九、一三０、一四一、一四二、一四五地號八十六年之地價稅應免
    予徵收，自八十七年起恢復徵收並減半徵收二年，另同段三八五地號應自八十六
    年起恢復徵收地價稅並減半徵收二年；是以，本案系爭土地依土地稅法減免規則
    第十七條規定其八十七年地價稅減半徵收，經核系爭土地併同原告未異議之大里
    市○○段二六二地號等五筆土地八十七年地價稅共計三一八、０四八元，並無違
    誤。原告所訴為無理由，應予駁回。
四、據上論結，本件原告之訴為無理由，爰依行政訴訟法第一百九十五條第一項後段
    、第九十八條第三項前段，判決如主文。
中      華      民      國    八十九    年      十      月    三十一    日
                            臺中高等行政法院第  二  庭
                                    審 判 長法  官  沈水元
                                            法  官  王德麟
                                            法  官  林秋華
右正本證明與原本無異。
如不服本判決，得於收受本判決後二十日內以書狀敘述理由，經由本院向最高行政法
院提出抗告。並應繳納送達用雙掛號郵資拾份。
中      華      民      國    八十九    年      十      月    三十一    日
                                        法院書記官  陳鼎鈞


司法院資訊處製作；財團法人民間司法改革基金會備份。
